臺灣高等法院臺中分院刑事判決　 93年度重上更(三)字第147號
上　訴　人
即　自訴人　丙○○
被　　　告　甲○○
　　　　　　丁○○
　　　　　　乙○○
上列上訴人因被告偽造文書等案件，不服臺灣臺中地方法院85年
度自字第406號中華民國85年11月21日第一審判決，提起上訴，
判決後經最高法院第三次發回更審，本院判決如下：
    主 　 文
原判決關於甲○○、丁○○、乙○○部分撤銷。
甲○○、丁○○、乙○○部分，自訴不受理。
    理 　 由
一、自訴意旨略以：緣自訴人與已死亡之連明堂為同胞兄弟，共
    同經營協豐機械廠有限公司，先於民國53年5月25日奉主管
    官署核准登記連明堂為執行業務股東，丙○○為股東。當時
    申請核准登記股東丙○○印文，就是台灣省政府建設廳84.1
    0.13八四建三寅字第517056號函所檢送之「協豐機械廠有限
    公司章程（53年5月25日訂立）」上所蓋的那顆丙○○印文
    （證據附檢察署卷內）。後又於60年7月13日奉主管官署核
    准協旺盛工業有限公司，登記自訴人丙○○為執行業務股東
    ，連明堂為股東，亦二人共通經營。不料上開兩家公司於民
    國65年1月初發生財務困難，無法繼續經營，乃共同協議，
    同意委由自訴人處分協旺盛公司全部財產，抵償兩家公司對
    外之共同負債，留下協豐公司，在不變更連明堂執行業務股
    東及丙○○股東之名義下，委由連明堂繼續經營為約定，所
    以在65年4月30日同意書第1條訂立：「協豐機器廠有限公司
    歸由甲方（指連明堂）繼續經營」等語之意思表示（見檢察
    署卷內證據），此經證人鄭焜讓於台灣高等法院台中分院民
    事第一庭證稱：「65.4.30同意書是連明堂、丙○○二兄弟
    來我工廠寫的，但該內容我不完全清楚，只知他們協議兩家
    公司要留一家。」等語之證言證明屬實（見檢察署卷內證據
    ）。查連明堂、連明堂之妻連邱桂香及連明堂之子乙○○三
    人，明知在不變更連明堂為執行業務股東及丙○○為股東之
    名義下，在65年4月30日同意書訂明「協豐機器廠有限公司
    歸由連明堂繼續經營」，並無訂明協豐機器廠有限公司歸連
    明堂所有或歸連邱桂香及乙○○所有之約定，則共同基於偽
    造私文書罪、竊佔罪及侵占罪犯意聯絡，利用自訴人因犯票
    據法，有刑事羈押受執行有期徒刑之不自由，不敢出面於公
    然社會之機會，乃共同圖為自己或第三人不法之所有或利益
    ，於65年6月25日，共同偽造「茲同事項如下：一、股東連
    明堂出資額新台幣壹拾萬元整全部讓與連邱桂香。二、股東
    丙○○出資額新台幣壹拾萬元整全部讓與乙○○。三、推連
    邱桂香為執行業務股東。四、同意修改章程草案。」等語之
    協豐機器廠有限公司股東同意書乙紙後，再將共同偽刻之丙○○印章一顆，蓋於其上後並偽造丙○○之署押於其上，而
    偽造修正協豐機器廠有限公司章程及變更登記事項卡，一並
    提出於台灣省政府建設廳核准，使公務員登載於職務上所掌
    之公文書，變更登記連邱桂香為執行業務股東，乙○○為股
    東後，竊佔並侵占自訴人在協豐公司應有二分之不動產及動
    產。連明堂、連邱桂香、乙○○之上開不法行為，為自訴人
    於69年12月初旬所發覺，立即向連明堂理論，連明堂自知理
    虧，遂於69年12月10日與自訴人一同前去鄭焜讓家，書立「
    雙方同意甲種票及農會票總收回債務清楚同意舊廠存有動產
    及不動產在本人名下產權各得二分之一的權益」之附停止條
    件同意書，由鄭焜讓在其上簽名為見證人，承諾自訴人在協
    豐公司應有二分之一財產權。至70年，支票176 張支票全部
    收回債務清楚，停止條件成就，即繼續要求連明堂履行同意
    書之約定，連明堂每以協豐公司廠房未出售，無現金給付為
    由，一拖再拖，拖至76年3月1日藉雙方均返鄉掃墓之便，再
    要求連明堂履行同意書時，適逢鄭焜讓出國，連明堂就再書
    立書據乙紙，承諾待鄭焜讓返國後再行處理等語，此亦經在
    場之劉明樹於台灣高等法院台中分院刑六庭84年3月7日審理
    84年度上更(一)字第8號偽造文書案件調查時供證屬實。不料
    連明堂於77年8月19日死亡，自訴人不得不向其繼承人即被
    告履行其父連明堂同意書，但均謂其父連明堂已死無對證，
    而拒絕履行，遂於80年上半年申請台中市東區公所調解委員
    會調解不成立，不得已於80年6月6日提出69年12月10日連明
    堂同意書向台灣台中地方法院請求土地所有權移轉登記之民
    事起訴，被告乙○○於台灣高等法院台中分院80年度上字第
    421號審理本民事案件時，竟提出台灣省政府建設廳第三科
    函所檢送之被告乙○○、連邱桂香及連明堂當時65年6月25
    日所共同偽造之協豐機器廠有限公司股東同意書、公司章程
    、變更登記事項卡於法院作證，而行使使公務員登載於職務
    上所掌之不實公文書，致法院判決自訴人敗訴，而非法變為
    合法竊佔及侵占自訴人在協豐公司應有二分之一之不動產及
    動產，已足生損害於自訴人。基上所陳被告犯罪事實，被告
    連邱桂香、乙○○應負刑法第210條、第217條第1項、第214
    條、第216條、第320條第1、2項之罪責，依同法第55條從一
    重處斷。被告乙○○既行使使公務員登載不實之公文書於法
    院作證，而其胞兄甲○○及胞妹丁○○為本件民事訴訟之被
    告，明知乙○○所提出之台灣省政府建設廳第三科資料為使
    公務員登載不實之公文書，竟幫助乙○○在法院主張該公文
    書為真正無虛，使法院信而為真，誤導法院判決偏差，致自
    訴人敗訴，幫助其竊佔並侵占自訴人不動產及動產。此甲○○、丁○○幫助他人犯罪者，為從犯，依刑法第30條規定，
    從犯之處罰，得按正犯之刑減輕，惟乙○○與甲○○及丁○○為胞兄妹身分關係，同時亦是本件民事訴訟之共同被告，
    應論為刑法第31條規定之因身分或其他特定關係成立之罪，
    仍以共犯論，亦應與乙○○同負刑法第210條、第217條第1
    項、第214條、第216條、第320條第1、2項之罪責，依同法
    第55條處斷。被告甲○○、乙○○、丁○○三人既行使使公
    務員登載不實公文書，竊佔及侵占自訴人之不動產及動產後
    ，進而意圖使自訴人受刑事處分，竟共同誣告自訴人偽造69
    年12月10日連明堂同意書，並舉證人紀劉桂蘭於案情有重要
    關係之事項而為虛偽之陳述，誤導法院判決錯誤，論處自訴
    人有期徒刑六月，故意使自訴人損失財產及受刑事處罰之惡
    性重大云云。
二、按修正刑事訴訟法於92年9月1日施行，刑事訴訟法修正後，
    採強制委任律師為代理人之自訴制度，總則編第4章第37條
    規定：「自訴人應委任代理人到場。但法院認為必要時，得
    命本人到場。」「前項代理人應選任律師充之。」第329條
    規定：「檢察官於審判期日所得為之訴訟行為，於自訴程序
    ，由自訴代理人為之。」「自訴人未委任代理人，法院應定
    期間裁定命其委任代理人；逾期仍不委任者，應諭知不受理
    之判決。」第364條規定：「第二審之審判，除本章有特別
    規定外，準用第一審審判之規定。」因此關於應委任律師為
    訴訟代理人前開規定在事實審之第二審法院同應適用，自亦
    應準用第329條第1項規定，由律師為代理人到場為訴訟行為
    。且93年9月1日前提起第二審上訴之自訴案件，經最高法院
    發回更審時，新法已施行。因案件發回第二審更審，為另一
    審級訴訟程序之開始，新法既已施行，自應適用，並無刑事
    訴訟法施行法第7條之3但書之適用。參照刑事訴訟法第38條
    準用第30條規定及司法院院字第1755號解釋，自訴人委任律
    師為代理人之委任狀，應於每一審級提出，第二審審級程序
    既已重新開始，自應委任律師為代理人，合先敘明。
三、茲本件自訴案件關於被告甲○○、丁○○、乙○○部分，經
    本院前審判決後，由最高法院第三次發回更審，而於93年6
    月14日繫屬於本院，已在修正刑事訴訟法92年9月1日施行之
    後。自訴人丙○○於本院審理中並未委任律師為代理人到場
    為訴訟行為，經本院於93年10月4日裁定命自訴人應於裁定
    送達後七日內，向本院提出委任狀，委任律師為代理人。該
    裁定於93年10月15日送達自訴人，惟自訴人迄今仍未委任律
    師為代理人到場為訴訟行為。揆諸上揭說明，自應由本院將
    原判決關於被告甲○○、丁○○、乙○○部分撤銷，就此部
    分不經言詞辯論，逕行諭知自訴不受理之判決。
據上論結，依刑事訴訟法第369條第1項前段、第364條、第329條
第2項、第307條，判決如主文。
中　　華　　民　　國　　94　　年　　7 　　月　　22　　日
                刑事第五庭  審判長法　官　袁　從　楨
                                  法　官　姚　勳　昌
                                  法　官　郭　同　奇
上列正本證明與原本無異。
如不服本判決應於收受送達後十日內向本院提出上訴書狀，其未
敘述上訴之理由者並得於提起上訴後十日內向本院補提理由書（
均須按他造當事人之人數附繕本）。
                                  書記官　陳　玫　伶
中　　華　　民　　國　　94　　年　　7 　　月　　25　　日
                                                      Ｉ
